【裁判字號】    89,上訴,290
【裁判日期】    890928
【裁判案由】    偽造文書等
【裁判全文】
臺灣高等法院花蓮分院刑事判決            八十九年度上訴字第二九號
    上   訴   人  臺灣花蓮地方法院檢察署檢察官
    上訴人即被告  甲○○
右列上訴人即被告因業務侵占等案件，不服臺灣花蓮地方法院八十九年度訴字第九一
號中華民國八十九年九月二十八日第一審判決( 起訴案號：臺灣花蓮地方法院檢察署
八十九年偵字第三七五號 )，提起上訴，本院判決如左：
    主  文
上訴駁回。
    事  實
一甲○○自民國( 下同 )八十八年七月一日起受僱於乙○○，在乙○○所經營設於花
  蓮市○○路一四二之十九號金展銀樓遠東店（三店）中擔任店長職務，嗣因管理不
  善，致店內帳款及金飾盤點交代不清，而遭乙○○要求離職。其竟於同年十二月一
  日欲行離職之際，為免上開盤點不實之事跡敗露，乃在離職之移交清單上，偽造「
  ＹＡＮＧ  ＯＫ」（ＹＡＮＧ係店員葉美惠平日盤點所用之簽名式）之署押及字樣
  ，而偽造其與葉美惠雙方均已就店中金飾點交完竣之私文書，並據以提出交付乙○
  ○而行使，足以生損害於葉美惠與乙○○。
二案經被害人乙○○訴請臺灣花蓮地方法院檢察署檢察官偵查起訴。
    理  由
壹、有罪部分：
  一右揭事實，業據上訴人即被告甲○○於原審及本院審理時坦承不諱，核與告訴人
    乙○○及被害人葉美惠於偵、審中指證之情節相符，並有移交清單影本乙紙及每
    日盤點單等資料附卷可稽。事證已臻明確，被告犯行堪以認定，應予依法論科。
  二核被告所為，係犯刑法第二百十六條、第二百十條之行使偽造私文書罪。其偽造
    署押之階段行為應為偽造私文書之高階行為所吸收，而其偽造私文書後繼而提出
    行使，則其偽造私文書之低度行為應為行使之高度行為所吸收，均不另論罪。原
    審因依上開法條並審酌被告犯罪之動機、目的、手段，智識程度及對告訴人、被
    害人所生之損害與其犯罪後之態度等一切情狀，量處被告有期徒刑四月。復明
    未扣案之移交清單上由被告所偽造之「ＹＡＮＧ」字署押十九枚，不論屬於被告
    與否，均應依刑法第二百十九條之規定併予宣告沒收。至未扣案之移交清單乙紙
    ，雖係被告供犯罪所用之物，惟已因行使而交付告訴人，顯非被告所有，即毋庸
    為沒收之諭知，其認事用法，尚無不合。被告之上訴意旨指摘原審量刑過重，核
    無理由，應予駁回。
貳、無罪部分：
  一本件公訴意旨另以：被告甲○○基於意圖為自己不法所有之概括犯意，自八十八
    年七月間起至同年十一月間止，趁其在告訴人乙○○所經營之金展銀樓遠東店（
    三店）中擔任店長職務之機會，連續將該店中之金飾及營業費用，約新台幣（下
    同）三十六萬七千零四十三元（即以三十七萬二千四百四十三元減除雙方會帳爭
    議部分即三千六百元、一千八百元），以變易持有為所有之意思，予以侵占入己
    ；因認被告此部分涉有刑法第三百三十六條第二項之業務侵占罪嫌云云。
  二按犯罪事實應依證據認定之，無證據不得推定其犯罪事實。又不能證明被告犯罪
    者，應諭知無罪之判決，刑事訴訟法第一百五十四條、第三百零一條第一項分別
    定有明文。又事實之認定，應憑證據，如未能發現相當證據，或證據不足以證明
    ，自不能以推測或擬制之方法，為裁判基礎；且認定犯罪事實所憑之證據，無論
    直接證據或間接證據，其為訴訟上之證明，須於通常一般之人均不致有所懷疑，
    而得確信其為真實之程度者，始得據為有罪之認定，倘其證明尚未達到此一程度
    ，而有合理之懷疑存在時，即應為無罪之認定。（最高法院四十年臺上字第八六
    號判例、七十六年度臺上字第四九八六號判例意旨可參）。再告訴人之告訴，本
    以使被告受刑事訴追為目的，故其陳述是否與事實相符，自應調查其他證據，以
    資審認，苟其所為攻擊之詞，尚有瑕疵，則在此瑕疵未予究明以前，即不能遽採
    為斷罪之基礎（最高法院六十九年臺上字第一五三一號判決意旨參照）。
  三公訴人認被告涉有上揭業務侵占部分犯行，無非係以「上開事實業據告訴人乙○
    ○指訴甚詳，核與證人葉美惠證述情節相符，並有移交清冊、甲○○同意賠償短
    缺之證明書及帳單資料（以上均為影本）等附卷可稽」等情詞為其論罪之依據。
    惟訊之被告自始至終堅決否認涉有公訴人所指之業務侵占犯行，辯稱：「盤點的
    清單是在我解職之後才列出來的，短少的金飾及金額是誰Ａ走，我不清楚。‧‧
    ‧我是店長，我願意就遺失部分負責，但不能就因此認為我涉及侵占，另外在數
    目上面我也不服，我還沒有離職之前，跟新進人員有進行盤點，當時的數目與老
    闆所盤點的數目有落差。」等語。雖本件告訴人發現店中帳目管理及金飾盤點不
    確實而有短缺之現象，被告基於店長責任而與告訴人簽下同意賠償短缺之切結書
    ，固屬實情，然從該切結書之記載中，並無任何文意可窺知被告業已坦承犯下侵
    占犯行，且查告訴人之立場與被告對立，其所為指證必不利於被告，甚至不能排
    除有浮誇或不實之情形，此時則須有其他積極無瑕疵之證據以資補強，始得採為
    論罪之依據。再質之證人即當時曾受告訴人委任為雙方進行糾紛處理之陳正忠律
    師，亦到庭結稱：被告在伊事務所內經與告訴人會算後，僅答應要賠償短少之金
    額，然並未承認有侵占金飾及款項之事實等語（見原審八十九年九月十四日審判
    筆錄），至於證人葉美惠雖曾於偵查中為不利於被告之指證並在告訴人要求下以
    十行紙書立乙份交代案情之書面，惟查此應係其為撇清責任，排除己身涉案之困
    擾而書立之文件，立場已失客觀，且查證人葉美惠於原審審理時所為關於被告是
    否侵占店內財物乙節之證詞，核與其所為書面資料及先前在偵查中所為之證詞已
    不相符（比照偵查卷八十九年三月六日訊問筆錄及原審八十九年六月十三日訊問
    筆錄），是其證詞無可盡信。又從其他證人如曾任店內職員、店長之郭玟瑛、陳
    盛火於原審所為之證詞中，均未有對於被告涉及侵占店內財物及金飾之明確指證
    ，更無從據為不利於被告之證據。
  四綜上所述，告訴人店內金飾及款項短少固屬實情，被告基於店長之責，嗣亦立書
    同意賠償店內短少之損失，然不能因被告同意賠償即認被告涉犯業務侵占犯行，
    蓋同意賠償損失係基於民事責任，此並不等同被告亦應就此負刑事責任，二者之
    間，實無必然之等同關係，此實為本件所應釐清之爭點。公訴人所引各項尚不足
    認定被告已涉侵占犯行，此外復查無其他積極事證足認被告涉有公訴人所指之此
    部分犯行，自屬不能證明被告犯罪。惟公訴人於起訴書之犯罪事實欄內，已就此
    部分明確認定係被告「另行起意」而為，原審就此部分為無罪之判決，尚無不合
    。檢察官之上訴意旨，仍執同原審之陳詞，指摘原判決此部分不當，亦無理由，
    應予駁回。
據上論斷，應依刑事訴訟法第三百六十八條，判決如主文。
本案經檢察官翟光軍到庭執行職務
中      華      民      國    八十九    年    十二    月      廿七      日
                                審判長法官  吳  鴻  章
                                      法官  林  德  盛
                                      法官  黃  永  祥
右正本證明與原本無異。
如對本判決不服，應於送達後十日內，向本院提出上訴狀。其未述理由者，並應於
提出上訴狀後十日內向本院補提理由狀(須附繕本)。
                                    書記官  陳  有  信
中      華      民國    八十九    年    十二    月      廿七      日
附錄本案論罪科刑之法律條文：
刑法第二百十六條  行使第二百十條至第二百十五條之文書者，依偽造、變造文書或
                  登載不實事項或使登載不實事項之規定處斷。
刑法第二百十條    偽造、變造私文書，足以生損害於公眾或他人者，處五年以下有
                  期徒刑。


司法院資訊處製作；財團法人民間司法改革基金會備份。
